臺灣嘉義地方法院刑事判決　　　　　　　　96年度訴字第14號
公　訴　人　臺灣嘉義地方法院檢察署檢察官
被　　　告　戊○○
指定辯護人　羅振宏律師
上列被告因偽造有價證券等案件，經檢察官提起公訴（九十五年
度偵緝字第三六二號），本院判決如下：
    主  文
戊○○連續意圖供行使之用，而偽造有價證券，處有期徒刑壹年
捌月，偽造附表一編號一、編號二之支票，附表一編號三、編號
四關於署名己○○為共同發票人之本票部分，及附表二所示之署
名壹枚、指印枚均沒收。
    事  實
一、戊○○於民國九十四年四月中旬因經營海產生意需錢周轉，
    向丙○○借用其父親陳政雄所有支票號碼為FA0000000、FA0
    000000號之嘉義市農會北興分部空白支票二紙，並向丙○○
    約定該二紙空白支票係用來向戊○○之親戚借款，不會擅自
    以陳政雄名義簽發支票。詎戊○○於取得上揭二紙支票後，
    即基於意圖供行使之用，而偽造有價證券之概括犯意，於借
    得上揭二紙空白支票當日，即未經陳政雄、丙○○之同意，
    先至嘉義市○○路某印章店，委請該印章店不知情之成年店
    員偽刻陳政雄之印章，並於翌日或次翌日某時，在其嘉義市
    西區○○○路三五０號住處，將向丙○○借得之上揭二紙支
    票分別書立如附表一編號一、二所示之金額、發票日，並在
    發票人欄以上揭印章偽蓋陳政雄印文二枚，而偽造完成表彰
    係由陳政雄簽發並負擔該二紙支票所示各三十萬元、三十五
    萬元票據債務意旨之支票二紙。嗣後戊○○於同年月十八日
    前某日中午十二時許，於乙○○至嘉義市魚市場向戊○○收
    取前所積欠之海產貨款時，戊○○即將附表一編號二支票交
    與乙○○用以支付貨款，而行使該紙偽造之支票。後因戊○○海產營運資金仍有困難，即基於意圖為自己不法所有之概
    括犯意及行使偽造私文書之犯意，先於九十四年五月三日，
    未經其妻己○○之授權或同意，私自持己○○國民身分證、
    己○○所有之牌照1738─JC號自用小客車行車執照，至嘉義
    市○區○○路三九七號錢舖子當舖，向不知情之成年店員甲○○佯稱：欲借款十萬元，其妻己○○同意以該車典當為擔
    保等語，並於辦理典當相關事宜時，於附表二當票存根聯當
    主欄偽簽己○○姓名一枚，並接續於當入貸金欄、當主欄、
    當物欄各按捺己○○指印一枚而偽造己○○之署押，表彰己○○同意以該車典當借款十萬元，因而足生損害於己○○與
    錢舖子當舖。且為擔保債務之清償，即承前意圖供行使之用
    而偽造有價證券之概括犯意，於附表一編號三票號為CH5279
    36號本票發票人欄，偽簽己○○署名及按捺指印各一枚，而
    偽造己○○與其共同簽發面額為十萬元，如附表一編號三所
    示之本票一紙，以此方式連續偽造有價證券，並將偽造己○○為共同發票人之附表一編號三本票，與前揭偽造附表一編
    號一陳政雄為發票人之三十萬元支票及附表二當票存根聯交
    與甲○○，作為借款擔保與典當憑證而行使之，致店員甲○○誤信己○○同意借款並典當車輛，且附表一編號三本票為
    己○○本人簽發、附表一編號一支票為陳政雄簽發，因此陷
    於錯誤同意其質當，並借款十萬元與戊○○。後戊○○再承
    前揭意圖為自己不法所有之概括犯意及意圖供行使之用而偽
    造有價證券之概括犯意，再次未經其妻己○○之同意，於同
    年五月六日至錢舖子當舖，向店員甲○○佯稱：其妻同意以
    該車再典當借款十萬元等語，並偽造己○○與其共同簽發面
    額為十萬元，如附表一編號四所示之本票一紙供甲○○作為
    借款之擔保，以此方式連續偽造有價證券並行使之，並致甲○○再次陷於錯誤，因而交付戊○○十萬元借款。嗣因戊○○未按期還款，甲○○將附表一編號一支票向金融機構提示
    遭退票後，甲○○因而報警處理，始循線查悉上情。
二、案經錢舖子當舖負責人丁○○、丙○○訴由嘉義市警察局第
    一分局報請臺灣嘉義地方法院檢察署檢察官偵查起訴。
    理  由
一、本件被告戊○○及指定辯護人均未於言詞辯論終結前對於警
    詢筆錄、偵訊筆錄、附表一編號一、編號二支票影本、退票
    理由單、附表一編號三、編號四本票影本、1738─JC號行車
    執照影本、附表二當票存根聯影本、被告及己○○身分證影
    本、被害報告單、丙○○所呈陳政雄支票印鑑印文、指認犯
    罪嫌疑人紀錄表、戶籍謄本、前案紀錄表等傳聞證據之證據
    能力有所異議。因被告於本院審理時已坦承全部犯罪，其自
    白且與前開傳聞證據內容相符，該等證據又無顯不可信之情
    況，本院審酌採納該等傳聞證據，無礙被告及辯護人於程序
    上之彈劾詰問權利，認前開傳聞證據合於刑事訴訟法第一百
    五十九條之四、之五等規定，因而具備證據能力，此先敘明
    之。
二、訊據被告就其意圖供行使之用，而連續偽造附表一編號一、
    編號二支票、附表一編號三、編號四共同發票人己○○之本
    票，其中附表一編號二支票交與證人乙○○用以支付貨款，
    附表一編號一支票、編號三、編號四本票均交與證人甲○○
    作為向當舖借款二十萬元之擔保，其借款均未經其妻即證人
    己○○同意即典當車輛借款，復於附表二當票存根聯偽造己○○署押等情，均坦承不諱，復與證人乙○○於本院審理中
    （見本院卷第六十九頁至第七十二頁）、證人己○○於警詢
    、偵查中（見警卷第十五至第十七頁、偵緝卷第一０一頁至
    第一０二頁）、證人丙○○與警詢、偵查中（警卷第五十六
    頁至第五十八頁、偵緝卷第六十二頁至第六十三頁）證述情
    節均互核相符，並與證人甲○○於警詢、偵查中、本院審理
    中證述情節大致相符（分別見警卷第一頁至第五頁、偵卷第
    十七頁至第十九頁、偵緝卷第三十八頁至第三十九頁、本院
    卷第六十一頁至第六十六頁）。此外，並有被告偽造之附表
    一編號一、編號二支票各一紙、退票理由單二紙、附表一編
    號三、編號四本票各一紙、附表二當票存根聯一份及丙○○
    所呈陳政雄支票真正印鑑印文一份在卷可稽（分別見偵卷第
    二十一頁至第二十三頁、偵緝卷第五十四頁、第五十九頁）
    。至被告雖抗辯附表一編號一支票係於九十四年五月六日借
    款時始交與證人甲○○，且係因甲○○之教唆始偽造附表一
    編號三、編號四己○○簽發之本票云云。然證人甲○○就被
    告於九十四年五月三日借款即持附表一編號一支票作為借款
    擔保，迭於警、偵、審中均前後證述一致，另證人甲○○亦
    證稱並未教唆被告偽造有價證券等語，參以本件係被告欲向
    證人甲○○任職之錢舖子當舖借款，證人甲○○就被告提出
    己○○本票供作擔保獲得借款，實無利可圖，應無刻意為使
    被告順利獲得借款，而甘冒重刑風險唆使被告偽造有價證券
    ，且證人甲○○證稱係因被告希望不留車始交付上開支票供
    擔保等語（見本院卷第六十三頁），亦合於常情而堪採信，
    復查無證人甲○○其他涉嫌教唆被告偽造本件附表一編號三
    、編號四本票之具體證據，是被告抗辯證人甲○○唆使其偽
    造附表一編號三、編號四本票云云，尚無足採。本件事證明
    確，被告犯行應堪認定。
三、按行為後法律有變更者，適用行為時之法律。但行為後之法
    律有利於行為人者，適用最有利於行為人之法律。此為刑法
    第二條第一項揭示之法律變更從舊從輕原則，規範目的在於
    避免惡化行為人法律地位，致其受行為時無法預見之刑罰處
    罰，故該條文「法律」之解釋限於「刑罰法律」（釋字第一
    ０三號解釋、最高法院五十一年台非字第七六號判例參照）
    ，循此意旨，則該條文之「變更」當限於「影響整體刑罰權
    規範內容利或不利」之變更，始合其規範目的。查刑法已於
    民國九十四年一月七日修正，於同年二月二日公布，並自九
    十五年七月一日施行，本件被告上揭犯行，為新法施行前之
    行為，其應適用之新、舊法比較如下：
（一）關於罰金刑貨幣單位由銀元修正為新臺幣之法律適用，因
      九十五年七月一日修正公布施行之刑法施行法第一條之一
      增訂「（第一項）中華民國九十四年一月七日刑法修正施
      行後，刑法分則編所定罰金之貨幣單位為新臺幣。（第二
      項）九十四年一月七日刑法修正時，刑法分則編未修正之
      條文定有罰金者，自九十四年一月七日刑法修正施行後，
      就其所定數額提高為三十倍。但七十二年六月二十六日至
      九十四年一月七日新增或修正之條文，就其所定數額提高
      為三倍」，經查，刑法第二百０一條第一項、第三百三十
      九條第一項自七十二年六月二十六日（即罰金罰鍰提高標
      準條例修正公布日）迄今未修正，其罰金之法定刑分別為
      「三千元」、「一千元」（貨幣單位為「銀元」），再依
      罰金罰鍰提高標準條例第一條前段規定罰金刑提高十倍為
      「銀元三萬元」、「銀元一萬元」，依現行法規所定貨幣
      單位折算新台幣條例規定折算為「新臺幣九萬元」、「新
      臺幣三萬元」；又於刑法施行法第一條之一施行日（即九
      十五年七月一日）後，刑法所定罰金之貨幣單位改為「新
      臺幣」，就其所定數額提高三十倍，亦分別為「新臺幣九
      萬元」、「新臺幣三萬元」，是刑法施行法第一條之一施
      行後，罰金刑貨幣單位雖有「新臺幣」之更異，惟適用結
      果之罰金額度則無二致，就罰金法定刑提高之「刑罰權規
      範內容」並無利或不利變更，自不生新舊法之比較問題，
      惟應適用具特別法性質之刑法施行法第一條之一規定。
（二）又刑法第三十三條第五款關於「罰金：一元以上」之規定
      ，修正公布為「罰金：新臺幣一千元以上，以百元計算之
      」，刑法法定本刑中列有罰金刑者，其法定最低度罰金刑
      因之提高，涉及科刑規範變更，自有新舊法比較必要（最
      高法院九十五年第八次刑事庭會議決議參照），比較結果
      ，以舊法有利於行為人，被告上揭犯行，屬九十五年七月
      一日新法施行前之行為，應適用舊法第三十三條第五款規
      定，定其罰金部分之法定刑。
（三）刑法第五十六條連續犯之規定，業已刪除，則被告之犯行
      ，因行為後新法業已刪除連續犯之規定，此刪除雖非犯罪
      構成要件之變更，但顯已影響行為人刑罰之法律效果，自
      屬法律有變更。則原屬連續犯之數個犯罪行為，依新法應
      論以數罪，併合處罰之，而依修正前之刑法第五十六條規
      定，則論以一罪並得加重其刑二分之一，經比較新舊法結
      果，以舊法較有利於行為人，依刑法第二條第一項前段規
      定，應以修正前刑法第五十六條連續犯論以一罪之規定，
      ，較有利於被告（最高法院九十五年五月二十三日第八次
      刑事庭會議決議參照）。
（四）刑法第五十五條牽連犯之規定經修正刪除，刪除後數行為
      將予分論併罰，而數罪併罰之結果較論以牽連犯裁判上一
      罪之情形為重。經比較新舊法結果，以行為時舊法之規定
      有利於被告，自應適用舊法之規定，亦即仍依牽連犯之規
      定論處。
（五）又刑法「罰金刑加減」之規定，將舊法「僅加減其最高度
      」之規定（刑法第六十八條），改為「最高度及最低度同
      加減之」（刑法第六十七條），罰金法定刑之加減範圍變
      更，因屬刑罰權科刑規範之變更，於處斷時自有新舊法比
      較輕重必要，經比較結果，於有加重事由時，舊法最低度
      刑未同加，對被告較為有利，自應適用舊法規定。
（六）綜合上述各條文修正前、後之比較，揆諸前揭最高法院決
      議及修正後刑法第二條第一項規定之「從舊、從輕」原則
      ，就被告上開犯行，修正後之刑法規定均未較修正前規定
      有利於被告，故應依修正前規定論處。
四、按行使偽造有價證券，以取得票面價值之對價，固不另論詐
    欺罪（最高法院二十五年上字第一八一四號，三十一年上字
    第四○一號判例參照），但如以偽造之有價證券供作擔保或
    作為新債清償而借款，則其借款之行為，為行使有價證券以
    外之另一行為，其間有方法結果關係，應論以詐欺罪之牽連
    犯（最高法院六十二年度第一次刑庭庭長會議決議及九十年
    度台上字第五四一六號判決參照）。查本件被告偽造陳政雄
    之名義，簽發附表一編號二支票並交與證人乙○○用以支付
    貨款，就被告行使附表一編號二支票行為，係取得票面價值
    之對價，不另論詐欺罪；至被告偽造附表一編號一支票、編
    號三、編號四以己○○為共同發票人之本票並分別於九十四
    年五月三日、同年月六日向錢舖子當舖借款而行使，均係用
    以作為向錢舖子當舖借款之擔保，則其借款行為，均為行使
    有價證券之另一詐欺行為。再查被告於附表二當票存根聯偽
    簽其妻己○○之署名、按捺指印並行使之，質押小客車借款
    ，自足以生損害於己○○及錢舖子當舖。故核被告所為，係
    犯刑法第二百零一條第一項之意圖供行使之用而偽造有價證
    券罪及同法第二百十六條、第二百十條行使偽造私文書罪及
    第三百三十九條第一項詐欺取財罪。被告於九十四年四月中
    旬某日委請不知情成年印章店員工偽造「陳政雄」印章，就
    偽造印章部分為間接正犯；於九十四年四月十八日前某日於
    附表一編號一、編號二支票上「發票人」欄內，擅自以上揭
    偽造之印章蓋印「陳政雄」印文各一枚，及於九十四年五月
    三日、同年月六日分別在附表一編號三、編號四之本票發票
    人欄偽簽己○○簽名各一枚，偽造指印各一枚，其偽造印章
    及偽造署押之行為為偽造有價證券之階段行為；又其行使偽
    造有價證券之低度行為應為偽造有價證券之高度行為所吸收
    ，均不另論罪。又被告前揭於九十四年四月十八日某日前在
    其住處一次偽造附表一編號一、編號二支票各一紙，係社會
    觀念上極為接近之時間及相同地點偽造同一被害人二張有價
    證券，就該次偽造支票行為，應為接續犯而為單純一罪。再
    被告於九十四年五月三日在附表二當票存根聯當主欄偽簽己○○姓名，並於當入貸金欄、當主欄、當物欄各按捺己○○
    指印一枚（合計指印三枚），其偽造己○○署押之行為為偽
    造私文書之階段行為，而偽造私文書之低度行為，為行使偽
    造私文書之高度行為所吸收，亦均不另論罪。又被告先後意
    圖供行使之用而偽造有價證券行為，及先後詐欺取財行為，
    均時間緊接，且犯罪構成要件相同，係分別基於概括犯意反
    覆為之，均應依修正前連續犯之規定論處，並加重其刑。另
    被告所犯上揭連續偽造有價證券、行使私文書及連續詐欺取
    財三罪間，有方法結果之牽連關係，應依修正前刑法第五十
    五條規定從一較重之連續偽造有價證券罪處斷。再查被告就
    附表一編號二支票於偽造後持以向證人乙○○行使，及被告
    於九十四年五月三日借款時於附表二當票存根聯以偽造己○○署押方式偽造私文書並行使，所犯之刑法第二百零一條第
    二項行使偽造有價證券罪、同法第二百十六條、第二百十條
    行使偽造私文書罪之犯行，雖未據公訴人起訴，惟被告就行
    使偽造有價證券罪部分，與起訴經本院判決有罪之偽造有價
    證券罪有吸收關係，就行使偽造私文書罪犯行，與上揭已起
    訴並經本院判決有罪之連續詐欺取財罪部分，具有牽連犯之
    裁判上一罪關係，均為起訴效力所及，本院自得併予審理，
    附此敘明。
五、爰審酌被告係因一時經濟窘迫，思慮未周而為本案犯行，並
    獲得被害人己○○、丙○○、乙○○之原諒，經核刑法第二
    百零一條第一項之法定最輕本刑與被告犯罪之態樣及情節，
    在客觀上以一般國民生活經驗法則予以檢驗，實足引起一般
    人之同情，足堪憫恕，縱處以法定最輕本刑猶嫌過重，爰依
    刑法第五十九條之規定予以酌減其刑，並依例先加後減之。
    再考量被告係大學畢業之智識程度，本案犯罪手段，犯後於
    警詢、偵查及本院均坦承犯行知所悔悟，偽造之有價證券數
    量、金額，已獲得被害人己○○、丙○○、乙○○原諒，惟
    尚未與錢舖子當舖達成和解等一切情狀，量處如主文所示之
    刑，以資懲儆。
六、按票據之偽造或票據上簽名之偽造，不影響於真正簽名之效
    力，票據法第十五條定有明文。本案附表一編號三、編號四
    之面額各十萬元本票，證人己○○及被告為共同發票人（被
    告亦簽名於發票人欄），僅證人己○○部分為偽造，被告之
    簽名既為真正，是被告為發票人部分則仍屬有效之票據，不
    在應依法沒收之列（最高法院八十四年台上字第一五五０號
    判例可資參照），亦即本件附表一編號三、編號四本票上證
    人己○○為共同發票人名義簽發之偽造本票部分，此偽造部
    分應依刑法第二百零五條規定宣告沒收。另被告偽造「陳政
    雄」名義簽發附表一編號一、編號二支票，亦應依刑法第二
    百零五條併予宣告沒收。至上揭本票、支票偽造部分既經宣
    告沒收，其上偽造之證人己○○署名、指印及「陳政雄」印
    文自當兼括及之，無庸再依刑法第二百十九條之規定重複諭
    知沒收。又附表二當票存根聯既經被告持以向證人甲○○行
    使，並由錢舖子當舖留存，已非被告所有，不得依刑法第三
    十八條第一項第二款規定為沒收之宣告，惟被告於附表二當
    票存根聯當主欄偽簽己○○姓名，並於當入貸金欄、當主欄
    、當物欄各按捺己○○指印一枚（合計指印三枚），應依刑
    法第二百十九條宣告沒收。至被告於本院審理中陳稱偽造之
    「陳政雄」印章業經被告丟棄，因已滅失，自無庸依刑法二
    百十九條宣告沒收，併予敘明。
據上論斷，應依刑事訴訟法第二百九十九條第一項前段，刑法第
二條第一項前段、第五十六條（修正前）、第二百零一條第一項
、第三百三十九條第一項、第二百十六條、第二百十條、第五十
五條（修正前）、第五十九條、第二百零五條、第二百十九條，
刑法施行法第一條之一第一項、第二項前段，判決如主文。
本案經檢察官蔡彥守到庭執行職務。
中　　華　　民　　國　　96　　年　　5 　　月　　31　　日
                刑事第一庭  審判長法  官  許進國
                                  法  官  蔡廷宜
                                  法  官　黃琴媛
如不服本判決，應於判決送達後十日內，向本院提出上訴狀。
以上正本證明與原本無異。
中　　華　　民　　國　　96　　年　　5 　　月　　31　　日
                        　      　書記官　李彩娥
附錄本件論罪科刑法條：
中華民國刑法第201條
（有價證券之偽造變造與行使罪）
意圖供行使之用，而偽造、變造公債票、公司股票或其他有價證
券者，處三年以上十年以下有期徒刑，得併科三千元以下罰金。
行使偽造、變造之公債票、公司股票或其他有價證券，或意圖供
行使之用，而收集或交付於人者，處一年以上七年以下有期徒刑
，得併科三千元以下罰金。
中華民國刑法第210條
（偽造變造私文書罪）
偽造、變造私文書，足以生損害於公眾或他人者，處五年以下有
期徒刑。
中華民國刑法第216條
（行使偽造變造或登載不實之文書罪）
行使第二百十條至第二百十五條之文書者，依偽造、變造文書或
登載不實事項或使登載不實事項之規定處斷。
中華民國刑法第339條第1項
（普通詐欺罪）
意圖為自己或第三人不法之所有，以詐術使人將本人或第三人之
物交付者，處五年以下有期徒刑、拘役或科或併科一千元以下罰
金。
附表一：
┌──┬────┬──────┬──────┬───────┬───────┬───────┬───────┐
│編號│票據種類│票據號碼    │ 發票人     │票面金額      │發票日期      │應沒收部分    │沒收之依據法條│
│    │        │            │            │（新臺幣）    │              │              │              │
├──┼────┼──────┼──────┼───────┼───────┼───────┼───────┤
│ 一 │支票    │FA0000000   │ 陳政雄     │三十萬元      │94年6月30日   │該紙支票      │刑法第二百零五│
│    │        │            │            │              │              │              │條            │
├──┼────┼──────┼──────┼───────┼───────┼───────┼───────┤
│ 二 │支票    │FA0000000   │ 陳政雄     │三十五萬元    │94年7月30日   │該紙支票      │刑法第二百零五│
│    │        │            │            │              │              │              │條            │
├──┼────┼──────┼──────┼───────┼───────┼───────┼───────┤
│ 三 │本票    │CH527936    │己○○      │十萬元        │94年5月3日    │關於共同發票人│刑法第二百零五│
│    │        │            │戊○○（非偽│              │              │己○○部分之本│條            │
│    │        │            │造）        │              │              │票            │              │
├──┼────┼──────┼──────┼───────┼───────┼───────┼───────┤
│四  │本票    │CH527940    │己○○      │十萬元        │95年5月6日    │關於共同發票人│刑法第二百零五│
│    │        │            │戊○○（非偽│              │              │己○○部分之本│條            │
│    │        │            │造）        │              │              │票            │              │
└──┴────┴──────┴──────┴───────┴───────┴───────┴───────┘
附表二
┌──┬────────┬───────┬───────┬───────┐
│編號│    私文書名稱  │偽造署押之位置│應沒收之部分  │依據法條      │                                                │
├──┼────────┼───────┼───────┼───────┤
│    │                │當入及貸金欄  │己○○指印1枚 │刑法第二百十九│
│    │                │              │              │條            │
│    │                ├───────┼───────┼───────┤
│ 一 │當票存根聯      │當物欄        │己○○指印1枚 │刑法第二百十九│
│    │                │              │              │條            │
│    │                ├───────┼───────┼───────┤
│    │                │當主欄        │己○○簽名及指│刑法第二百十九│
│    │                │              │印各1枚       │條            │
└──┴────────┴───────┴───────┴───────┘
